臺灣臺中地方法院交通事件裁定　　　　 100年度交聲字第98號
原處分機關　交通部公路總局臺中區監理所
異　議　人
即受處分人　蔡金樹
上列受處分人因違反道路交通管理處罰條例案件，對於交通部公
路總局臺中區監理所於民國99年11月11日所為之處分（中監違字
第裁60－HD0000000 號），聲明異議，本院裁定如下：
    主  文
原處分撤銷，發回交通部公路總局臺中區監理所。
    理  由
一、原處分機關略以：異議人即受處分人蔡金樹（下稱受處分人
    ）所有、車牌號碼3911－LH號自小客車，於民國99年7 月2
    日19時51分許，在臺中縣清水鎮○○路段128 號橋墩旁（往
    北）處，因有「限速60公里、經測時速74公里、超速14公里
    未滿20公里（經雷達、雷射測速儀器採證）」違規，經臺中
    縣警察局交通警察隊依道路交通管理處罰條例第40條逕行舉
    發。受處分人未於期限內到案，本所遂於99年11月11日以中
    監違字第裁60－HD0000000 號裁決書裁處罰鍰新臺幣（下同
    ）2,000 元整，並依同條例第63條第1 項第1 款規定記違規
    點數1 點，逾期則依裁決書處罰主文規定裁處等語。
二、聲明異議意旨略以：伊已未住於原始行照登記住址，故未收
    到罰單，爰聲請低額罰款等語。
三、按汽車駕駛人，行車速度，超過規定之最高時速，或低於規
    定之最低時速，除有第43條第1 項第2 款情形外，處1,200
    元以上2,400 元以下罰鍰；又汽車駕駛人有第40條之超速違
    規情形者，記違規點數1 點，道路交通管理處罰條例第40條
    、第63條第1 項第1 款分別定有明文。次按逕行舉發，應按
    已查明之資料填註車牌號碼、車輛種類、車主姓名及地址，
    並於通知單上方空白處加註逕行舉發之文字後，由舉發機關
    送達被通知人；違反道路交通管理事件，行為人認為舉發之
    事實與違規情形相符者，得於接獲通知單後，親自或委託他
    人持該通知單，不經裁決向指定之處所，逕依裁罰基準執行
    並繳納罰鍰結案；違反道路交通管理事件行為人，未依規定
    自動繳納罰鍰，或未依規定到案聽候裁決，處罰機關應依基
    準表於舉發違反道路交通管理事件通知單送達且逾越應到案
    期限60日之3 個月內，逕行裁決之，受處分人行為時違反道
    路交通管理事件統一裁罰標準及處理細則第11條第1 項第4
    款、第48條第1 項及第44條第1 項分別定有明文。故依上開
    規定，舉發違反道路交通管理事件通知單應先由舉發機關送
    達受處分人，使受處分人得以知悉應到案日期及逕以最低處
    罰標準在限期內自動繳納罰款。倘受處分人復未自動繳納罰
    鍰或未到案聽候裁決，處罰機關始得依違反道路交通管理事
    件統一裁罰基準表逕行裁決之，倘舉發違反道路交通管理事
    件通知單未經合法送達受處分人，處罰機關即逕行裁決，其
    裁決程序即非合法。另按處理違反道路交通管理事件，有關
    文書送達之程序，依行政程序法之規定；送達，於應受送達
    人之住居所、事務所或營業所為之；於應送達處所不獲會晤
    應受送達人時，得將文書付與有辨別事理能力之同居人、受
    僱人或應送達處所之接收郵件人員。應受送達人或其同居人
    、受僱人、接收郵件人員無正當理由拒絕收領文書時，得將
    文書留置於應送達處所，以為送達；又送達不能依前2 條規
    定為之者，得將文書寄存送達地之地方自治或警察機關，並
    作送達通知書2 份，1 份黏貼於應受送達人住居所、事務所
    、營業所或其就業處所門首，另1 份交由鄰居轉交或置於該
    送達處所信箱或其他適當位置，以為送達。前項情形，由郵
    政機關為送達者，得將文書寄存於送達地之郵政機關。寄存
    機關自收受寄存文書之日起，應保存3 個月，違反道路交通
    管理事件統一裁罰基準及處理細則第5 條，行政程序法第72
    條第1 項前段、第73條第1 項、第3 項、第74條分別定有明
    文。故舉發違反道路交通管理事件通知單，自應由舉發機關
    依上開規定送達受處分人，始為合法。
四、經查：
  (一)受處分人所有、車牌號碼3911-LH 號自小客車，於99年7 月
    2 日19時51分許，在臺中縣清水鎮○○路段128 號橋墩旁（
    往北）處，因有「限速60公里、經測時速74公里、超速14公
    里未滿20公里（經雷達、雷射測速儀器採證）」違規，經員
    警依科學儀器採證照片逕行舉發乙情，有臺中縣警察局中縣
    警交相字第HD0000000 號舉發違反道路交通管理事件通知單
    1 紙及違規照片1 張附卷可參，且為受處分人所不否認，是
    該違規事實洵堪認定。
  (二)又本件受處分人業於95年8 月21日將戶籍遷至「臺中市○○
    區○○路86號」，迄今均未變動乙節，有受處分人之個人基
    本資料在卷可稽，然本件關於舉發違反道路交通管理事件通
    知單之送達，原舉發機關仍逕以車籍資料所載「臺中縣沙鹿
    鎮○○路272 號」為送達處所乙節，有臺中縣警察局送達證
    書附卷可參，雖依卷附送達證書所載係於99年8 月26日寄存
    送達於沙鹿郵局，然該送達地址既非受處分人之住居所，且
    受處分人既堅稱未收到違規通知單之事等語在卷，依首揭規
    定及說明，自難認本件舉發違反道路交通管理事件通知單已
    合法送達予受處分人，故本件舉發通知單之送達程序於法不
    合。
  (三)至移送書另載受處分人未依公路監理電腦系統車輛車籍駕駛
    人駕籍增設「通信地址」欄位作業注意事項，申報其送達處
    所，原送達程序應未違法云云，然前揭行政程序法第72條第
    1 項規定之「住居所」，係指當事人依一定事實，足認以久
    住之意思，住於一定之地域者，即為設定其住所於該地（民
    法第20條至第24條參照）；另所謂「一定事實」，包括戶籍
    登記、居住情形等，尤以戶籍登記資料為主要依據，但不以
    登記為要件。復按戶籍法所為之戶籍住址之登記（戶籍法第
    1 條參照），採形式主義，未登記不發生戶籍法上效力。戶
    籍登記之住址（即戶籍所地址），則為戶籍管轄區內之處所
    ，主要發生選舉、兵役、教育等公法上效力，與住居所為民
    法上法律行為的準據，發生各種民事上的效力，二者規範意
    旨不同。實務上戶籍法上的住址與民法上的住居所，絕大多
    數情形雖為同一處所，但並非當然同一。然現行戶籍法第20
    條課當事人遷出登記義務：遷出戶籍管轄區域3 個月以上，
    應為遷出之登記。戶籍法所謂之遷出及遷入登記，並非僅指
    戶籍上之異動而已，實應包括居住處所遷移之事實行為在內
    （最高法院92年度台上字第1130號參照）。則依上開戶籍法
    規範意旨觀之，戶籍法上之住址與民法上之住居所同一乃法
    規範之期待，是以不論法院或行政機關在調查「住所」時，
    除非利害關係人另有陳報或舉證，否則通常均以向戶政機關
    調查之戶籍登記之住址為認定標準。是以，原處分機關所引
    公路監理電腦系統車輛車籍駕駛人駕籍增設「通信地址」欄
    位作業注意事項所指申報其送達處所之規定，應係指民眾於
    可推定住居情事之戶籍地址外，另有實際住居處所之他址，
    因未為相關之行政登記，行政機關無從查知，故課予另行申
    報之義務。詎原處分機關未審究原舉發機關之送達程序根本
    未依上開行政程序法規定，查明受處分人之住所（即戶籍地
    址）而為送達，竟認受處分人應自行陳報戶籍所在之住所地
    址，顯誤解法律規範意旨，要無可採。
五、綜上所述，本件受處分人確有前述違規行為，惟舉發違反道
    路交通管理事件通知單並未合法送達於受處分人，從而，受
    處分人即無從依限到案，並依最低處罰標準在限期內自動繳
    納罰款結案之可能。則原處分機關逕依道路交通管理處罰條
    例第40條、違反道路交通管理事件統一裁罰基準及處理細則
    第41條、第43條、第44條及基準表之規定，從重裁處受處分
    人最高額罰鍰2,000 元，即有未洽。是本件原處分之作成程
    序不當，受處分人之異議為有理由，自應由本院予以撤銷，
    並發回由原處分機關責由原舉發機關重新為合法送達後，再
    依法裁決，以為適法。
據上論斷，應依道路交通管理處罰條例第87條第2 項，道路交通
事件處理辦法第19條前段規定，裁定如主文。
中    華    民    國  100     年    1     月    18    日
                  交通法庭    法  官  劉敏芳
以上正本證明與原本無異。
如不服本裁定應於送達後五日內向本院提出抗告狀 (應附繕本)
並敘述抗告之理由。
                                書記官  陳錫威
中    華    民    國   100    年    1     月    18    日